臺灣高等法院刑事判決
110年度上訴字第29號
上  訴  人  
即  被  告  張文昌



上列上訴人即被告等因詐欺等案件，不服臺灣桃園地方法院109
年度金訴字第18號，中華民國109年10月16日第一審判決（起訴
案號：臺灣桃園地方檢察署107年度偵字第6564號、第15293號、
第21803號），提起上訴，本院判決如下：
    主  文
原判決關於張文昌部分撤銷。
張文昌犯三人以上共同詐欺取財罪，處有期徒刑壹年貳月。
    事  實
一、張文昌與吳東靖、劉正華（吳東靖、劉正華均經原審判處罪
    刑確定）、張榕祐(所涉詐欺案件由檢察官另案偵辦)及渠等
    所屬詐欺集團（下稱集團）其他成員，共同基於意圖為自己
    不法所有之三人以上共同犯詐欺取財及洗錢之犯意聯絡，先
    由劉正華於106年12月29日前某日，提供其所申設之華南商業
    銀行股份有限公司帳戶000-000000000000號(下稱華南銀行
    帳戶)予集團，作為收取詐欺款項之人頭帳戶；復由集團某
    成員，於106年12月29日上午9時45分許前某時致電林月霞，
    佯稱係林月霞姪子林世崇，急需借款等語，致林月霞因而陷
    於錯誤，乃於106年12月29日上午9時45分許，匯款新臺幣(
    下同)10萬元至華南銀行帳戶後，旋由劉正華、吳東靖持華
    南銀行帳戶金融卡，分別於106年12月29日下午3時25分許、
    3時26分許、3時28分許及3時41分許，在桃園市某自動櫃員
    機，提領3萬元、3萬元、3萬元及9,000元後，悉數交予張文
    昌，再上繳張榕祐及集團核心成員，以此方式製造金流斷點
    ，以掩飾及隱匿詐欺所得財物之來源、去向及所在。
二、案經新北市政府警察局中和分局報請臺灣桃園地方檢察署檢
    察官偵查起訴。
    理  由
壹、程序部分
一、審理範圍：
    檢察官及同案被告劉正華、陳育弘均未提起上訴，僅上訴人
    即被告張文昌（下稱被告）、同案被告吳東靖提起上訴，而
    同案被告吳東靖業於本院準備程序中當庭具狀撤回上訴，有
    本院110年4月8日準備程序筆錄、撤回上訴聲請書附卷可考
    （見本院卷第134頁、第136頁），是審理範圍僅限於被告有
    罪部分。
二、證據能力部分：
  ㈠按刑事訴訟法第159條第1項固規定，被告以外之人於審判外
    之言詞或書面陳述，除法律有規定者外，不得作為證據。惟
    同法第159條之5亦明定：「被告以外之人於審判外之陳述，
    雖不符前4條之規定，而經當事人於審判程序同意作為證據
    ，法院審酌該言詞陳述或書面陳述作成時之情況，認為適當
    者，亦得為證據」、「當事人、代理人或辯護人於法院調查
    證據時，知有刑事訴訟法第159條第1項不得為證據之情形，
    而未於言詞辯論終結前聲明異議者，視為有前項之同意」。
    其立法意旨在基於證據資料愈豐富，愈有助於真實發現之理
    念，酌採當事人進行主義之證據處分權原則，並強化言詞辯
    論主義，透過當事人等到庭所為之法庭活動，在使訴訟程序
    順暢進行之要求下，承認傳聞證據於一定條件內，得具證據
    適格，屬於傳聞法則之一環，基本原理在於保障被告之訴訟
    防禦反對詰問權。是若被告對於證據之真正、確實，根本不
    加反對，完全認同者，即無特加保障之必要，不生所謂剝奪
    反對詰問權之問題（最高法院102年度台上字第309號判決意
    旨參照）。經查，本判決下列所引各項供述證據，檢察官、
    被告於本院準備及審理程序時均同意有證據能力（見本院卷
    第234至235頁、第259至260頁），本院審酌各該證據作成時
    之情況，並無違法不當或證明力明顯過低之瑕疵，認以之作
    為證據應屬適當，依刑事訴訟法第159條之5規定，俱有證據
    能力。
　㈡又本院所引用憑以認定被告犯罪事實之非供述證據，核無違
    反法定程序取得之情，依刑事訴訟法第158條之4反面解釋，
    該等非供述證據，均有證據能力。
貳、實體部分
一、認定事實之理由及依據：
　㈠上揭事實，業據被告於偵查、原審及本院準備程序時坦承不
    諱（見偵字第15293號卷第91至93頁、原審審金訴卷第167頁
    、第174頁、原審卷第162頁、第265頁、本院卷第233頁），
    核與證人即同案被告吳東靖、劉正華分別於警詢及偵查之供
    述（見偵字第15293號卷第4至8頁、第66至68頁反面、第71
    至74頁）及證人即被害人林月霞於警詢中之指述相符（見偵
    字第15293號卷第9頁），並有被害人林月霞之匯款申請書、
    華南商業銀行股份有限公司總行107年5月2日贏清字第10700
    34859號函文暨所附開戶資料及交易明細在卷可稽（見偵字
    第15293號卷第14至17頁反面）。足認被告任意性自白與事
    實相符，堪以採信。
　㈡被告雖於本院審理時辯稱：吳東靖確實有交錢給伊，因為是
    伊先認識張榕祐，那時候因為另案通緝住在吳東靖的家，當
    時他們領完錢之後，通知張榕祐，然後張榕祐就說先把錢交
    給伊，過不到半小時張榕祐就過來，伊把錢交給吳東靖，吳
    東靖再把錢拿給張榕祐，他們就分他們的錢，伊承認有摸到
    錢，也有把錢交出去，但伊沒有犯意也沒有分到錢云云。然
    查，被告於偵查中供稱：伊於106年11月至107年間都在幫張
    榕祐當車手，伊承認106年12月29日與吳東靖及劉正華，由
    劉正華持華南銀行帳戶提款的詐欺行為，伊當時確實有幫張
    榕祐向吳東靖收錢等語（見偵字第15293號卷第91至92頁）
    ，核與證人即同案被告吳東靖於偵查中證稱：因為是伊介紹
    劉正華去做詐欺集團的提款，所以伊要去看著他提款，陪他
    把錢交給被告；伊等是搭計程車到指定的銀行，劉正華下車
    領錢，伊在車上等他，領完之後再一起交錢給被告等語（見
    偵字第15293號卷第72至73頁）及證人即同案被告劉正華於
    偵查中證稱：伊於106年12月29日持華南銀行帳戶提款卡提
    領9萬9千元，是被告指示伊把錢領出來等語（見偵字第1529
    3號卷第66至68頁）相符，足見證人劉正華、吳東靖受被告
    指示，持華南銀行帳戶金融卡於106年12月29日下午提領9萬
    9千元後交付被告，互核卷內事證，得認被告於偵查、原審
    及本院歷次坦承加重詐欺罪及洗錢罪之自白無訛，堪予採信
    ，其具有主觀犯意甚明。其於本院審理時翻異前詞，以上情
    置辯，核屬臨訟卸責諉過之詞，尚難憑採。
　㈢綜上，事證明確，被告犯行堪以認定，應依法論科。
二、論罪科刑：
  ㈠按洗錢防制法所稱洗錢，指下列行為：一、意圖掩飾或隱匿
    特定犯罪所得來源，或使他人逃避刑事追訴，而移轉或變更
    特定犯罪所得。二、掩飾或隱匿特定犯罪所得之本質、來源
    、去向、所在、所有權、處分權或其他權益者。三、收受、
    持有或使用他人之特定犯罪所得，洗錢防制法第2條定有明
    文。已包含洗錢之處置、多層化及整合等各階段行為。同法
    第14條、第15條並明定其罰則。又特定犯罪之正犯實行特定
    犯罪後，為掩飾、隱匿其犯罪所得財物之去向及所在，而令
    被害人將款項轉入其所持有、使用之他人金融帳戶，並由該
    特定犯罪正犯前往提領其犯罪所得款項得手，如能證明該帳
    戶內之款項係特定犯罪所得，因已被提領而造成金流斷點，
    該當掩飾、隱匿之要件，該特定犯罪正犯自成立一般洗錢罪
    之正犯，此為最高法院最近一致之見解。是若加重詐欺犯罪
    集團部分成員詐騙被害人匯交款項至特定金融帳戶，復安排
    車手提領、層轉其他集團成員，造成金流斷點，藉以掩飾、
    隱匿該犯罪所得之去向及所在，則前述詐欺犯罪集團之車手
    即難謂無掩飾或隱匿該加重詐欺犯罪所得之犯意聯絡與行為
    分擔（最高法院109年度台上字第4300號判決意旨參照）。
    經查，本案集團向被害人施用詐術後，為隱匿詐欺所得去向
    ，乃誘騙被害人將受騙款項匯至華南銀行帳戶，並由劉正華
    、吳東靖提領款項後，交由被告轉交集團上游成員，業已製
    造金流之斷點，而隱匿該犯罪所得之去向，致無從或難以追
    查犯罪所得。揆諸首揭說明，被告所為自屬洗錢防制法第2
    條第2款所規範之洗錢行為。　　
　㈡第按共同正犯之成立，只須具有犯意之聯絡與行為之分擔，
    既不問犯罪動機起於何人，亦不必每一階段犯行均經參與。
    而共同實行犯罪行為之人，在合同意思範圍以內，各自分擔
    犯罪行為之一部，相互利用他人之行為，以達其犯罪目的者
    ，即應對全部所發生之結果，共同負責，是共同正犯在犯意
    聯絡範圍內之行為，應同負全部責任。且共同正犯之意思聯
    絡，原不以數人間直接發生者為限，即有間接之聯絡者，亦
    包括在內（最高法院111年度台上字第180號判決意旨參照）
    。依前述各項事證，可知本案集團於詐欺犯行之分工上極為
    精細，分有實施詐術、提領人頭帳戶詐騙款項之車手（如劉
    正華、吳東靖）、指揮車手並收取提領款項之車手頭（如被
    告）、向車手頭收取詐騙款項之收水（如張榕祐）等各分層
    成員，以遂行詐欺犯行而牟取不法所得，集團成員間固未必
    彼此有所認識或清楚知悉他人所分擔之犯罪分工內容，然此
    一間接聯絡犯罪之態樣，正係具備一定規模犯罪所衍生之細
    密分工模式，參與犯罪者透過相互利用彼此之犯罪角色分工
    ，而形成一個共同犯罪之整體以利犯罪牟財。職是之故，被
    告既對參與詐欺集團而遂行本案詐欺犯行知之甚詳，堪認其
    對集團成員彼此間係透過分工合作、互相支援以完成詐欺取
    財之犯罪行為一節當亦有所認知，則其既係以自己共同犯罪
    之意思，相互支援及分工合作，以達上揭犯罪之目的，自應
    就所參與犯罪之全部犯罪結果共同負責，而應論以共同正犯
    ，其理灼明。至被告縱使未與詐欺集團其他成員謀面或直接
    聯繫，亦未明確知悉集團內其他成員身分及所在，彼此互不
    認識，亦不過係詐欺集團細密分工模式下之當然結果，自無
    礙於被告仍屬共同正犯之認定。　　
　㈢核被告所為，係犯洗錢防制法第14條第1項之洗錢罪、刑法第
    339條之4第1項第2款之三人以上共同犯詐欺取財罪。
  ㈣被告與吳東靖、劉正華、張榕祐及其等所屬集團其他成員間
    ，有犯意聯絡及行為分擔，應論以共同正犯。
  ㈤被告係以一行為觸犯三人以上共同詐欺取財罪及洗錢罪，為
    想像競合犯，應依刑法第55條之規定，從一重論以三人以上
    共同詐欺取財罪。
  ㈥按偵查或審判中均自白者，減輕其刑，洗錢防制法第16條第2
    項分別定有明文。然按刑罰評價對象，乃行為本身；想像競
    合犯係一行為觸犯數罪名，為避免對同一對象過度及重複評
    價，刑法第55條前段規定「從一重處斷」。又刑法第33條及
    第35條僅就刑罰之主刑，定有輕重比較標準，因此上揭「從
    一重處斷」，僅限於「主刑」，法院應於較重罪名之法定刑
    度內，量處適當刑罰（最高法院108年度台上大字第2306號
    裁定意旨參照）。經查，被告所犯刑法第339條之4第1項第2
    款之三人以上共同詐欺取財罪及洗錢防制法第14條第1項之
    洗錢罪，既為一行為觸犯數罪名之想像競合犯，從一重論以
    三人以上共同詐欺取財罪，則本院自應在刑法第339條之4第
    1項第2款之三人以上共同詐欺取財罪之法定刑度內，量處刑
    罰即足，是被告於偵查及原審坦承犯行，仍無依洗錢防制法
    第16條第2項規定，就較輕之洗錢罪予以減輕其刑之餘地，
    僅依刑法第57條量刑時併予審酌，特此敘明。
三、撤銷改判之理由：
　㈠原審認被告事證明確，予以論罪科刑，固非無見。惟查：
　⒈被告於偵查及原審坦承犯行，依洗錢防制法第16條第2項之規
    定，依刑法第57條量刑時應一併衡酌該部分減輕其刑事由，
    原審就此未為審酌，即有未洽。
　⒉被告於偵查及本院供稱：其就本案犯行尚未取得報酬等語（
    見偵字第15293號卷第92頁、本院卷264頁），且並無其他證
    據足以證明被告有自本案分得報酬，原審遽認被告取得提領
    款項1％之報酬即1,000元（計算式：99,995×1％＝999.9，元以
    下四捨五入），並依刑法第38條之1第3項規定，併予宣告於
    全部或一部不能沒收或不宜執行沒收時，追徵其價額，同非
    妥適。　
　⒊被告上訴意旨略以：伊實無詐欺之犯意，應屬幫助犯，請求
    從輕量刑云云，雖無理由，然原審判決既有上開可議之處，
    自應由本院依法將原判決關於被告部分予以撤銷改判。　
  ㈡爰審酌被告正值年輕力壯之際，且四肢健全，不思循正當途
    徑獲取所需，為貪圖不法所得，加入詐欺集團擔任「車手頭
    」，致被害人受有損失，所生危害非輕，另考量被告擔任「
    車手頭」，相較於實際策劃布局、施用詐術、終局保有詐欺
    所得之犯罪核心成員而言，乃居於聽從指示、代替涉險之次
    要性角色，並斟酌被告犯後於偵查及原審坦承犯行，合於洗
    錢防制法第16條第2項減刑事由，並兼衡被告於本院自陳國
    中畢業之智識程度、離婚、育有1未成年子女、家中開設水
    電行等家庭生活經濟狀況（見本院卷第264頁），暨被告犯
    罪之目的、手段、詐取財物之金額、前科素行、所擔任之角
    色分工、參與程度、迄未賠償被害人及尚未獲取本案報酬等
    一切情狀，量處如主文第2項所示之刑。
據上論斷，依刑事訴訟法第369條第1項前段、第364條、第299條
第1項前段，洗錢防制法第2條第2款、第14條第1項，刑法第11條
、第28條、第339條之4第1項第2款、第55條，刑法施行法第1條
之1第1項，判決如主文。　　
本案經檢察官薛全晉提起公訴，經檢察官壽勤偉到庭執行職務。
中　　華　　民　　國　　111 　年　　5 　　月　　17　　日
                  刑事第九庭    審判長法　官  潘翠雪
                                      法　官  俞秀美
                                      法　官  陳俞婷
以上正本證明與原本無異。
如不服本判決，應於收受送達後20日內向本院提出上訴書狀，其
未敘述上訴之理由者並得於提起上訴後20日內向本院補提理由書
（均須按他造當事人之人數附繕本）「切勿逕送上級法院」。
                                      書記官  李政庭
中　　華　　民　　國　　111 　年　　5 　　月　　17　　日

附錄論罪科刑法條：
洗錢防制法第14條第1項
有第二條各款所列洗錢行為者，處7年以下有期徒刑，併科新臺
幣5百萬元以下罰金。

中華民國刑法第339條之4第1項
犯第339條詐欺罪而有下列情形之一者，處1年以上7年以下有期
徒刑，得併科1百萬元以下罰金：
一、冒用政府機關或公務員名義犯之。
二、三人以上共同犯之。
三、以廣播電視、電子通訊、網際網路或其他媒體等傳播工具，
    對公眾散布而犯之。